臺灣板橋地方法院民事裁定　　　　　 100年度司財管字第93號
聲　請　人　吳國嘉
上列聲請人聲請選任被繼承人吳嬌遺產管理人事件，本院裁定如
下：
    主  文
選任財政部國有財產局臺灣北區辦事處為被繼承人吳嬌（女、民
國九年七月五日生、身分證統一編號：Ｚ000000000號
、生前最後設籍新北市○○區○○路七九六號、民國九十八年一
月三十日死亡）之遺產管理人。
程序費用由被繼承人吳嬌之遺產負擔。
    理  由
一、按繼承開始時，繼承人之有無不明，而無親屬會議或親屬會
    議未於一個月內選定遺產管理人者，利害關係人或檢察官得
    聲請法院選任遺產管理人，並由法院依公示催告程序，定六
    個月以上之期限，公告繼承人，命其於期限內承認繼承；又
    被繼承人之所有繼承人均拋棄其繼承權者，亦準用關於無人
    承認繼承之規定，民法第1177條、第1178條第2 項、第1176
    條第6 項定有明文。
二、本件聲請意旨略以：被繼承人吳嬌係聲請人之姑姑，於民國
    98年1 月30日死亡，且其法定繼承人均已死亡，因被繼承人
    生前留有遺書，表示願將其遺產全權交由聲請人處理，惟如
    選任聲請人為其遺產管理人，日後將遺贈金錢交付自己時，
    恐有違反民法第106 條禁止自己代理規定之疑慮，故為期合
    法順利處分被繼承人之遺產，請求鈞院選任國有財產局為本
    件遺產管理人，再由該局交付被繼承人之遺贈等語。
三、按財政部國有財產局係依國有財產法第9 條設立之機關，依
    法綜理國有財產事務，而所謂國有財產，係指國家依據法律
    規定或基於權利行使，或由於預算支出，或由於接受捐贈所
    取得之財產，又該法所指之權利，則係指地上權、地役權、
    典權、抵押權、礦業權、專利權、著作權、商標權及其他財
    產上之權利而言，此觀國有財產法第2 條第1 項、第3 條第
    1 項第4 款規定自明，是國家依據法律規定所取得之財產或
    財產上之權利，均屬國有財產之範圍，而為國有財產局職掌
    之業務範圍。而民法第1185條無人承認繼承之賸餘財產，歸
    屬國庫之規定，賦予國庫對於將來遺產之歸屬有期待權（參
    見院字第2213號解釋意旨），解釋上應屬上開國有財產法所
    定依據法律規定取得之財產權之一種，故法院通知國有財產
    局有此種國家依法應得之期待權時，國有財產局依國有財產
    法之職掌，即應積極辦理。本件被繼承人吳嬌遺有郵局存款
    3 百餘萬元，且其有無繼承人不明，如將來經公示催告程序
    屆滿後，無繼承人承認繼承時，其遺產於清償債權，並交付
    遺贈物後，如有剩餘，即歸屬國庫，故國有財產局對其財產
    之歸屬，即有期待權。
四、查本件聲請人主張被繼承人吳嬌於98年1 月30日死亡，其所
    有繼承人均已死亡，被繼承人曾預立遺囑囑託聲請人處理其
    遺產並遺贈金錢予聲請人等情，業經聲請人於本院調查時陳
    述綦詳，並提出除戶謄本、遺囑正本、財產歸屬資料清單、
    繼承系統表、戶籍謄本等件為證，自堪信為真實。從而，聲
    請人以利害關係人身分聲請選任被繼承人吳嬌之遺產管理人
    ，核與首揭規定尚無不合。惟被繼承人吳嬌之遺產亟待管理
    ，依前開司法院解釋及國有財產法規定等說明，並斟酌遺產
    管理人之職務，依民法第1179條之規定，其程序相當複雜，
    任務頗為繁重，為期程序之公正、公信起見，本院認選任財
    政部國有財產局臺灣北區辦事處為被繼承人吳嬌之遺產管理
    人為適當。是聲請人所為聲請，依法尚無不合，應予准許。
    至被繼承人之遺產依民法第1185條規定，於清償債權並交付
    遺贈物後，如有賸餘，應歸屬國庫，附此敘明。
五、依非訟事件法第157 條，裁定如主文。
六、如對本裁定抗告須於裁定送達後10日內向本院提出抗告狀，
    並繳納抗告費新臺幣1,000元。
中    華    民    國   100    年    12    月    29    日
                  家事法庭      司法事務官  翟天翔